【裁判字號】    96,訴,676
【裁判日期】    970530
【裁判案由】    拆屋還地
【裁判全文】
臺灣嘉義地方法院民事判決               96年度訴字第676號
原      告  乙○○
訴訟代理人  羅振宏律師
被      告  戊○○
            丙○○
            丁○○
                        3之6.
            甲○○
前列四人共同
訴訟代理人  邱創典律師
上列當事人間拆屋還地事件，本院民國97年5月19日言詞辯論終
結，判決如下：
    主  文
被告丙○○及丁○○應將坐落嘉義市○○○段一三八之六六地號
土地上如附圖所示Ｂ部分面積０點０００八公頃建物（嘉義市○○○段七二建號）拆除，並將土地交還予原告。
被告戊○○及甲○○應將坐落嘉義市○○○段一三八之六六地號
土地上如附圖所示Ｃ部分面積０點０００七公頃建物（嘉義市○○○段二八四六建號）拆除，並經土地交還予原告。
被告戊○○及甲○○應將坐落嘉義市○○○段一三八之六六地號
土地上如附圖所示Ｄ部分面積０點０００一公頃建物（門牌號碼
為嘉義市○○里○鄰○○路○段一八九號）拆除，並將土地交還
予原告。
訴訟費用由被告負擔。
本判決第一項於原告以新台幣壹拾肆萬伍仟元為被告丙○○及丁○○供擔保後，得假執行。但若被告丙○○以新台幣肆拾參萬肆
仟元為原告供擔保後，得免假執行。
本判決第二、三項於原告以新台幣壹拾肆萬伍仟元為被告戊○○
及甲○○供擔保後，得假執行。但若被告戊○○以新台幣肆拾參
萬肆仟元為原告供擔保後，得免假執行。
    事實及理由
壹、程序方面按訴狀送達後，原告不得將原訴變更或追加他訴。
    但經被告同意者、請求之基礎事實同一者，不在此限；又被
    告於訴之變更或追加無異議，而為本案之言詞辯論者，視為
    同意變更或追加，民事訴訟法第255條第1項第1、2款及第2
    項分別定有明文。本件原告原請求被告戊○○、丙○○應將
    占用嘉義市○○○段138-66地號土地（下稱系爭土地）之建
    物拆除，並將土地返還原告，嗣後依地政機關複丈測量結果
    追加請求被告丁○○、甲○○應將坐落系爭土地上之嘉義市
    ○○○段2846建號建物如附圖所示C部分及嘉義市○○里○鄰
    ○○路○段189號建物如附圖所示D部分拆除，並經土地交還
    予原告，其基礎事實均涉及就系爭土地上是否有權占有，另
    被告對原告訴之追加均無異議，而為本案之言詞辯論者，視
    為同意變更或追加，揆諸上開民事訴訟法之規定並無不合，
    應予准許。
貳、實體方面
一、原告起訴主張：原告為系爭土地之所有權人，然系爭土地遭
    被告無權占用，其中坐落嘉義市○○○段72建號房屋為被告
    丙○○及丁○○共有，應有部分各1/2；另坐落嘉義市○○○段2846建號及門牌為嘉義市○○里○鄰○○路○段189號之
    二戶房屋，則為被告戊○○及甲○○共有，因被告分別共有
    之房屋均無權占用系爭土地，經原告發現後多次催討，均無
    結果。按「所有人對於無權占有或侵奪其所有物者，得請求
    返還之。對於妨害其所有權者，得請求除去之」，民法第76
    7條定有明文。本件被告無權占有系爭土地，原告自得依上
    述規定，請求被告拆屋並交還土地予原告。因之聲明：1.被
    告丙○○及丁○○應將坐落系爭土地上之嘉義市○○○段72
    建號建物如附圖所示B部分面積0.0008公頃部分拆除，並將
    土地交還予原告。2.被告戊○○及甲○○應將坐落系爭土地
    上之嘉義市○○○段2846建號建物如附圖所示C部分面積0.0
    007公頃部分拆除，並將土地交還予原告。3.被告戊○○及
    甲○○應將坐落系爭土地上之嘉義市○○里○鄰○○路○段1
    89號建物如附圖所示D部分面積0.0001公頃部分拆除，並將
    土地交還予原告。4.原告願供擔保，請准宣告假執行。
二、被告丙○○、戊○○則以下列言詞置辯，並聲明：1.駁回原
    告之訴及假執行之聲請。2.如受不利之判決，願供擔保請免
    假執行。
（一）查坐落系爭土地上建物建號2846號，門牌號碼嘉義市○○
      路○段187號房屋，係於民國56年12月1日，並在78年9月2
      5日第一次登記，經地政機關為建物測量時即占有系爭土
      地，有建築改良物登記簿謄本及建物測量成果圖可按。建
      屋時之土地所有權人為訴外人唐反，嗣訴外人唐反於79年
      9月5日死亡，並由訴外人唐學義繼承。原告在81年7月25
      日以買賣取得138-66號土地，有土地登記簿謄本可憑。被
      告所有之嘉義市○○路○段187號房屋，越界建築而占有
      鄰地138-66號地，當時土地所有權人訴外人唐反已知越界
      建築，並同意而為建物登記，依民法第796條之規定，原
      告在取得土地後自無權請求被告拆屋還地。
（二）另被告丙○○所有之坐落嘉義市○○○段138-32號土地，
      地上房屋基地並無越界建築於原告所有之系爭土地上，亦
      有建物平面圖可稽。原告未明，起訴請求被告丙○○拆屋
      ，即屬無據。
三、被告四人另以：系爭土地之地目為道，供不特定人通行使用
    ，屬公共地役通行權等語置辯。
四、法院判斷：
（一）本件系爭土地為原告所有，目前系爭土地建有如附圖編號
      所示B部分面積0.0008公頃、C部分面積0.0007公頃、D部
      分面積0.0001公頃木造建物一情，業據原告提出土地登記
      謄本為證，並經本院勘驗現場查明屬實，製有勘驗筆錄及
      囑託嘉義市地政事務所測製複丈成果圖（即本判決之附圖
      ）附卷可稽，堪信真實，被告丙○○辯稱其系爭建物未越
      界建築等語不足採信。
（二）附圖編號所示B木造建物部分：
      按所有人對於無權占有或侵奪其所有物者，得請求返還之
      ，對於妨害其所有權者，得請求除去之，民法第767條定
      有明文。又以無權占有為原因，請求返還所有物之訴，被
      告對原告就其物有所有權存在之事實無爭執，而僅以非無
      權占有為抗辯者，原告於被告無權占有之事實，無舉證責
      任，被告應就其取得占有，係有正當權源之事實證明之，
      如不能證明，則應認原告之請求為有理由（最高法院72年
      度台上字第1552號判決參照）。查附圖編號所示B部分木
      造建物係被告丙○○及丁○○共有，應有部分各1/2，有
      建物登記謄本在卷足稽（見本院卷第49頁），被告戊○○
      雖辯稱附圖編號所示B木造建物興建時，原告前手於被告
      戊○○建築時已知被告戊○○越界建築且同意其興建等語
      ，惟為原告所否認，而被告戊○○並無法就其上開主張提
      出證明，另被告丙○○及丁○○雖以系爭土地之地目為道
      ，供不特定人通行使用，屬公共地役通行權等語置辯，然
      被告丙○○及丁○○於附圖編號所示B部分係建築房屋使
      用並非通行，故就附圖編號所示B部分應無被告丙○○及
      丁○○所稱公用地役權之情形。原告既未同意被告丙○○
      及丁○○占有使用，被告丙○○及丁○○無法提出占有之
      正當權源，從而原告本於系爭土地所有權作用，請求被告
      丙○○及丁○○應將坐落系爭土地內，如附圖所示編號B
      部分面積0.0008公頃木造建物拆除並將土地交還原告，洵
      屬有據，應予准許。
（三）附圖編號所示C、D木造建物部分：
      查附圖編號所示C部分木造建物係被告戊○○及甲○○所
      共有，應有部分各1/2，有建物登記謄本在卷足稽（見本
      院卷第48頁），另附圖編號所示D部分木造建物係未辦理
      保存登記之建物，被告戊○○及甲○○為該建物之事實上
      處分權人，亦為兩造所不爭執（見本院第78頁），被告戊○○及甲○○雖以系爭土地之地目為道，供不特定人通行
      使用，屬公共地役通行權等語置辯，然被告戊○○及甲○○於附圖編號所示C、D部分係建築房屋使用並非通行，故
      就附圖編號所示C、D部分應無被告戊○○及甲○○所稱公
      用地役權之情形。原告既未同意被告戊○○及甲○○占有
      使用，被告戊○○及甲○○亦無法提出占有之正當權源，
      從而原告本於系爭土地所有權作用，請求被告戊○○及甲○○應將坐落系爭土地內，如附圖所示編號C部分面積0.0
      007公頃、D部分面積0.0001公頃木造建物拆除並將土地交
      還原告，洵屬有據，應予准許。
五、綜上所述，原告依據民法第767條之法律關係請求：（一）
    被告丙○○及丁○○應將坐落系爭土地內，如附圖所示編號
    B部分面積0.0008公頃木造建物拆除並將土地交還原告。（
    二）被告戊○○及甲○○應將坐落系爭土地內，如附圖所示
    編號C部分面積0.0007公頃木造建物拆除並將土地交還原告
    。（三）被告戊○○及甲○○應將坐落系爭土地內，如附圖
    所示編號D部分面積0.0001公頃木造建物拆除並將土地交還
    原告，即無不合，應予准許。
六、本判決原告勝訴部分原告陳明願供擔保，聲請准宣告假執行
    ，核無不合，應予准許，爰酌定相當擔保金額予以准許，被
    告丙○○、戊○○亦陳明願供擔保，聲請免為假執行，核無
    不合，爰酌定相當擔保金額分別准許之。
七、兩造其餘攻擊防禦方法及舉證，因本件事證已臻明確，且與
    判決基礎不生影響，爰不另一一論述。
八、據上論結，本件原告之訴有理由，依民事訴訟法第78條、第
    85條第1項、第390條第2項、第392條第2項，判決如主文。
中    華    民    國    97    年    5     月    30    日
                  民事第一庭法  官  吳芝瑛
如對本判決上訴須於判決送達後20日內向本院提出上訴狀。
以上正本證明與原本無異。
中    華    民    國    97    年    5     月    30    日
                            書記官  馮澤文


司法院資訊處製作；財團法人民間司法改革基金會備份。
